臺灣臺南地方法院刑事判決　　　　　　　　　　　　　九十一年度訴字第九四一號
　　公　訴　人　臺灣臺南地方法院檢察署檢察官
　　被　　　告　丙　○　○
　　選任辯護人　查　名　邦
　　　　　　　　李　汶　哲
右列被告因偽造文書案件，經檢察官提起公訴（九十一年度偵字第二七九七號），本
院判決如左：
    主  文
丙○○無罪。
    理  由
一、公訴意旨略以：被告丙○○與甲○○、乙○○、丁○○等人分別為朋友或曾為同
    事之關係，丙○○平日即利用幫忙辦理貸款或代取掛號信之便，取得甲○○、乙○○、丁○○等人之身份證影本等物，而丙○○於民國八十七年八、九月間為了
    經營地下錢莊放款業務（重利部分業經不起訴處分），竟未經甲○○、乙○○、
    丁○○等人之同意，基於偽造印章、印文及偽造文書之犯意，擅自在臺南及屏東
    等處之刻印店，委託不知情之人偽造甲○○、乙○○、丁○○等人之印章共五枚
    （甲○○二枚、乙○○一枚、丁○○二枚），足生損害於甲○○等三人。丙○○
    復基於偽造文書之概括犯意，先於八十七年九月二十九日，利用上開偽造之乙○○印章及相關證件影本，至臺灣銀行鳳山分行，以乙○○之名義，偽造乙○○之
    署押、印文並辦理開戶，旋即將上開帳戶供己使用，足生損害於臺灣銀行鳳山分
    行對於存款戶管理之正確性及乙○○。復於八十八年二月二日，利用盜刻之乙○○印章及伺機取得之相關證件影本，至屏東市第一信用合作社（現改名為：聯信
    商業銀行屏東分行），以乙○○之名義，偽造乙○○之署押及印文以申請保管箱
    ，供己使用，亦足生損害於聯信商業銀行屏東分行對於保管戶管理之正確性及乙○○。嗣於八十九年五月八日，丙○○因重利案件為警逮捕，由其身上查獲上開
    偽造之甲○○、乙○○、丁○○等人印章五枚，而知悉上情。因認被告丙○○涉
    犯刑法第二百十七條之偽造印章罪嫌及同法第二百十六條、二百十條之行使偽造
    文書罪嫌。
二、按犯罪事實應依證據認定之，無證據不得推定其犯罪事實；又不能證明被告犯罪
    者，應諭知無罪之判決，刑事訴訟法第一百五十四條、第三百零一條第一項分別
    定有規定。認定不利於被告之事實，須依積極證據，苟積極證據不足為不利於被
    告事實之認定時，即應為有利於被告之認定，更不必有何有利之證據。此之所謂
    證據，須確屬能為被告有罪之證明，而無瑕疵可指者，始足當之；再者，犯罪事
    實之認定，應憑證據，所謂證據，須適於為被告犯罪事實之證明者，始得採為斷
    罪資料，如未能發現相當證據，或證據不足以證明，自不能以推測或擬制之方法
    以為裁判基礎；又所謂認定犯罪事實所憑之證據，雖不以直接證據為限，間接證
    據亦包括在內，然而無論直接或間接證據，其為訴訟上之證明，須於通常一般人
    均不致有所懷疑，而得確信其為真實之程度，始得據之為有罪之認定，倘其證明
    尚未達到此一程度，而有合理懷疑存在時，即應為無罪之判決（最高法院二十九
    年上字第三一○五號、三十年上字第八一六號、四十年台上字第八六號、五十三
    年台上字第二七五○號、七十六年台上字第四九八六號分別著有判例參照）。
三、公訴人認被告丙○○涉犯上開偽造印章及行使偽造文書罪嫌，無非以：(一)被告於
    警訊及偵查初訊時之自白；(二)被害人甲○○、丁○○之陳述；(三)乙○○臺灣銀行
    鳳山分行開戶資料及聯信商業銀行屏東分行保管箱申請資料影本各一件；(四)甲○○之印章二枚、丁○○之印章二枚及乙○○之印章一枚扣案可證等為其主要論據
    。訊之被告丙○○堅決否認有何偽造印章、偽造文書或行使偽造文書之犯行，辯
    稱：扣案五枚印章係甲○○、丁○○、乙○○交付予伊，開戶及保管箱都是乙○○本人申請開立，伊未盜刻印章，亦未偽造文書等語。
四、經查：
  (一)按被告之自白，非出於強暴、脅迫、利誘、詐欺、違法羈或其他不正之方法，且
    與事實相符者，得為證據。被告之自白，不得作為有罪判決之唯一證據，仍應調
    查其他必要之證據，以察其是否與事實相符，刑事訴訟法第一百五十六條第一、
    二項定有明文。其立法意旨乃在防範被告自白之虛擬致與真實不符，故對自白在
    證據上之價值加以限制，明定須藉補強證據以擔保其真實性。是以本件被告雖於
    重利犯嫌經查獲時在屏東縣警察局警訊及臺灣屏東地方法院檢察署檢察官八十九
    年五月八日偵查初訊時曾自白其偽刻甲○○、丁○○、乙○○之印章，及以乙○○名義，至臺灣銀行鳳山分行、聯信商業銀行屏東分行申請開戶及租用保管箱等
    情，然倘查無他積極證據藉以補強被告之上開自白，仍不得僅以被告之上開自白
    作為被告有罪之唯一證據，就此合先敘明。
  (二)證人甲○○於臺灣屏東地方法院檢察署檢察官偵查初訊時雖證稱：被告係伊以前
    朋友，已有二、三年未往來，伊以前有拿印章託被告代領掛號信，不記得交付哪
    種印章給被告，但確定只交付一顆印章予被告等語（見臺灣屏東地方法院檢察署
    八十九年度偵字第二八三八號偵查卷第七二頁反面至七三頁）；嗣於臺灣臺南地
    方法院檢察署檢察官偵查中則證稱：被告係伊以前同事，伊當時交付印章予被告
    ，係委託被告代領掛號信等語（見臺灣臺南地方法院檢察署九十一年度偵字第二
    七九七號偵查卷第三四頁反面），足見證人甲○○確曾交付一顆印章予被告，則
    自被告身上扣得之二顆「甲○○」印章是否確係被告未得甲○○同意而擅自偽刻
    ，已有可疑。復經本院依職權傳喚甲○○到庭，並當庭提示扣案「甲○○」印章
    予證人甲○○觀看，證人甲○○於本院調查時證稱：伊與被告係普通朋友，八十
    八年間伊曾將印章交付被告，委託被告代領掛號信，被告後來未將印章交還伊，
    扣案之「甲○○」小顆印章確係伊交予被告無誤，至扣案之另一顆「甲○○」大
    顆印章可能也是伊交予被告，但時間隔太久，伊不能確定等語（見本院卷第二七
    至二八頁），足見扣案之二顆「甲○○」印章，其中一顆確係證人甲○○交予被
    告無誤，至另外一顆扣案印章，證人甲○○既無法肯認非其親自交予被告，自不
    得僅以證人甲○○不確定之上開證言，即遽為不利於被告之認定，而將對被告有
    利之可能性加以排除，是被告辯稱：扣案二顆「甲○○」印章，係甲○○交予伊
    等語，尚堪採信。
  (三)被告迭供稱其不認識偵查中到庭之七十二年出生之丁○○，該名「丁○○」亦於
    偵查中證稱其不認識被告等語（見臺灣屏東地方法院檢察署九十年度偵字第二六
    七七號偵查卷第一二頁反面及臺灣臺南地方法院檢察署九十一年度偵字第二七九
    七號偵查卷第三四頁反面），自無從以偵查中傳喚到庭之「丁○○」證稱其未將
    印章交予被告之證詞，即遽為被告不利之認定。且被告供稱其所認識之「丁○○
    」係六十五、六十六年次之人；證人甲○○亦證稱：伊與被告認識之丁○○係六
    十五年次，居住在臺南縣西港鄉等語（見本院卷第二七頁），本院乃依職權向臺
    南市警察局函調民國六十五、六十六年次、住臺南縣西港鄉、姓名「丁○○」之
    口卡片後（見本院卷第三五、三六頁），查有六十四年十一月十五日生之丁○○
    ，經傳喚該名丁○○到庭作證，其證稱：被告是甲○○在二、三年前介紹認識之
    朋友，伊有寄放印章在被告處，忘記取回，因時間隔很久，伊真的忘記到底寄放
    幾顆印章在被告處等語（見本院卷第五一至五二頁），足見該名被告所認識之六
    十四年次丁○○確曾寄交印章予被告，至其交付予被告之印章數目既無法確定，
    自不得僅以其不確定之證詞，即遽認扣案二顆「丁○○」印章均係被告偽刻，是
    被告辯稱：扣案二顆「丁○○」印章，係丁○○交予伊等語，即有可能，而堪採
    信。
  (四)卷附之「乙○○」申請開戶及租用保管箱資料（見臺灣屏東地方法院檢察署八十
    九年度偵字第二八三八號偵查卷第二二至二三頁及臺灣臺南地方法院檢察署九十
    一年度偵字第二七九七號偵查卷第四一至四九頁），僅能證明「乙○○」曾分別
    向臺灣銀行鳳山分行及聯信商業銀行屏東分行申請開戶及租用保管箱，至於究係
    「乙○○」本人或委託他人代為申請，抑或他人無權擅自申請？則尚有不明，自
    不得僅因上開二家銀行確有「乙○○」申請開戶及租用保管箱之相關資料，即遽
    認定係被告未得乙○○同意，冒用乙○○名義申請；況被告於本院調查時供稱：
    係乙○○告知伊有在該二家銀行開戶及租用保管箱等語（見本院卷第二六頁），
    是倘被告供稱其與乙○○係朋友一節可採，則被告自乙○○處聽聞上情，亦有可
    能，尚難以被告得知上情，即遽認係被告冒用乙○○名義，申請開戶及租用保管
    箱。復經本院檢附「乙○○」臺灣銀行鳳山分行之開戶申請資料影本、聯信商業
    銀行屏東分行保管箱申請資料影本，分別向臺灣銀行鳳山分行、聯信商業銀行屏
    東分行函詢是否乙○○本人申請開戶及租用保管箱一節，經臺灣銀行鳳山分行函
    覆稱：「本分行辦理綜合存款開戶手續為存戶（自然人）提示本人國民身分證正
    本（不得由他人代辦），填具『存戶開戶資料登錄單』、『綜合存款印鑑卡』，
    並由存戶本人親自簽章訂立綜合存款約定書後發給綜合存款存摺交予存戶收執。
    存戶『乙○○』身分證統一編號：Ｚ000000000、綜合存款帳號000
    000000000確實由其本人親自來行辦理開戶」等情，有該行九十一年九
    月二十日銀鳳營字第○九一二五○六六四四一號函附卷可稽（見本院卷第三二頁
    ）；聯信商業銀行屏東分行則函覆稱：「向本分行申租保管箱需本人親自辦理，
    並檢附印鑑卡憑辦。經查乙○○於八十八年二月二日本人持身分證件，向本分行
    租用ｃ３５３號保管箱」等情，亦有該行九十一年十月十五日（９１）聯信銀屏
    字第２２７號函在卷可佐（見本院卷第六五頁），足見卷附「乙○○」申請開戶
    及租用保管箱資料，確係乙○○本人親自申請開立及租用，而無法由被告代為辦
    理，已甚明確，是被告辯稱：係乙○○本人親自開戶及租用保管箱等語，伊未偽
    造文書等語，應可採信。再者，本院依職權勘驗扣案之「乙○○」印章結果，其
    印文從外觀形式上觀察，核與臺灣屏東地方法院檢察署八十九年度偵字第二八三
    八號偵查卷第二三頁綜合存款印鑑卡上印鑑欄之「乙○○」印文，及本院卷第六
    六頁保管箱印鑑卡上印鑑式樣欄上之「乙○○」印文均相符等情，有本院九十一
    年十月三十一日勘驗筆錄在卷可按（見本院卷第七九頁），足見乙○○本人所憑
    以向臺灣銀行鳳山分行、聯信商業銀行屏東分行辦理開立綜合存款戶及租用保管
    箱之印章，與自被告身上查獲扣得之「乙○○」印章，應係同一顆，則依上開二
    家銀行函文所示，申請開戶及租用保管箱者既係乙○○本人，則本件扣案「乙○○」印章應係乙○○本人刻印，或授權被告刻印無誤，自難認被告有何偽刻「乙○○」印章，或冒「乙○○」名義申請開戶及租用保管箱等偽造文書或行使偽造
    文書情事。至本院依職權查詢乙○○之現戶籍住址（見本院卷第六七頁），寄發
    開庭通知書傳喚其到庭說明，經郵政人員退回該通知書並註記：「十月二十五日
    房子賣了，遷移不明」等情，有卷附送達證書一紙可參（見本院卷第七三頁），
    足見乙○○行蹤不明，而無法傳喚乙○○本人到庭作證，惟依前揭卷證資料所示
    ，既足以認定係乙○○本人親自申請開戶及租用保管箱無訛，則本院因認已無傳
    喚乙○○到庭說明之必要，附此敘明。
五、綜上所述，本院依調查所得之證據，並查無被告有何公訴人所指偽造印章及偽造
    文書之犯行，而無從補強被告於警訊及偵查初訊時之上開自白，自不得僅以被告
    初供時之自白作為有罪判決之唯一證據，依罪疑有利於被告之原則，即應為被告
    有利之認定。此外，復查無其他積極證據足資證明被告有公訴人所指之上開犯行
    ，其犯罪尚屬不能證明，依法應為無罪判決之諭知。
據上論斷，應依刑事訴訟法第三百零一條第一項，判決如主文。
本案經檢察官葉耿旭到庭執行職務。
中      華      民      國      九十一    年    十一    月    二十九    日
                                  臺灣臺南地方法院刑事第五庭
                                      審判長法  官  蘇  清  水
                                            法  官  蔡  直  青
                                            法  官  林  欣  玲
右正本證明與原本無異。
如不服本判決，應於判決送達後十日內，向本院提出上訴狀。
                                            書記官  莊  淑  雅
中      華      民      國      九十一    年    十一    月    二十九    日
